臺灣高等法院刑事裁定
111年度毒抗字第1072號
抗  告  人
即  被  告  黃至德




上列抗告人即被告因違反毒品危害防制條例案件，不服臺灣桃園
地方法院111年度毒聲字第1546號，中華民國111年11月17日裁定
（聲請案號：臺灣桃園地方檢察署111年度毒偵字第3149號），
提起抗告，本院裁定如下：
    主  文
抗告駁回。                                              
    理  由
一、原裁定意旨略以：抗告人即被告甲○○（下稱抗告人）因施用
    第二級毒品犯行，前經法院裁定送勒戒處所施以觀察、勒戒
    ，執行後認有繼續施用毒品之傾向，有法務部○○○○○○○○民國
    111年11月14日新戒所衛字第11107011210號函送之有無繼續
    施用毒品傾向評估標準紀錄表暨證明書附卷可稽，原審審酌
    前開評估係具專業知識、經驗之醫師，依臨床實務及客觀事
    證就具體個案所為之綜合判定，有相當之專業依據及標準，
    且由形式上觀察，並無所據基礎事實及前提錯誤、方法謬誤
    、或評估人員濫權擅斷、評估程序明顯不當等情事，應足憑
    為判斷抗告人有無繼續施用毒品傾向之依據，茲堪認抗告人
    確有繼續施用毒品傾向。是本件抗告人所為施用第二級毒品
    之行為，經觀察、勒戒後，既經認定有繼續施用毒品傾向，
    則檢察官聲請將抗告人令入戒治處所強制戒治，即屬有據，
    應予准許。爰依毒品危害防制條例第20條第2項規定，裁定
    令抗告人入戒治處所施以強制戒治，其期間為6個月以上，
    至無繼續強制戒治之必要為止，但最長不得逾1年等語。
二、抗告意旨略以：抗告人因案已在監獄執行1年10月餘，嗣經
    檢察官借提執行觀察、勒戒，抗告人竟還被評估有吸毒傾向
    ，實有不服。抗告人此次所犯為施用第二級毒品，並無施用
    第一級無品，且抗告人亦向評估人員告知已戒掉第一級毒品
    10多年，然原裁定記載本件被告所為係施用第一級、第二級
    毒品，顯見評估人員所作評估文書與事實不符，原審據該文
    書裁定抗告人應強制戒治，自有未當。又抗告人尚有6年多
    刑期待執行，於臺北監獄亦參與戒毒班課程，原裁定未予考
    量即認抗告人仍有施用毒品傾向，邏輯明顯不當，懇請撤銷
    原裁定等語。
三、按觀察、勒戒後，檢察官或少年法院（地方法院少年法庭）
    依據勒戒處所之陳報，認受觀察、勒戒人有繼續施用毒品傾
    向者，檢察官應聲請法院裁定或由少年法院（地方法院少年
    法庭）裁定令入戒治處所強制戒治，其期間為6個月以上，
    至無繼續強制戒治之必要為止，但最長不得逾1年。依前項
    規定為觀察、勒戒或強制戒治執行完畢釋放後，3年後再犯
    第10條之罪者，適用前2項之規定，毒品危害防制條例第20
    條第2項、第3項定有明文。次按有無繼續施用毒品傾向之評
    估標準，並非完全以受勒戒人勒戒後之結果為準，勒戒前之
    各種情況，仍應作為評估之依據。依勒戒處所評分說明手冊
    規定，係以前科紀錄與行為表現、臨床評估、社會穩定度，
    三項合併計算分數，每一大項皆有靜態因子與動態因子。而
    關於有無繼續施用毒品傾向之評估標準，法務部因應毒品危
    害防制條例之修正及109年11月18日最高法院刑事大法庭109
    年度台上大字第3826號裁定意旨，業於110年3月26日以法矯
    字第11006001760號函修正頒布「有無繼續施用毒品傾向評
    估標準紀錄表」、「有無繼續施用毒品傾向評估標準評分說
    明手冊」，上開評分說明手冊載明判定之原則：「受觀察勒
    戒人入所後，經過2週時間的觀察、勒戒，由處所及醫療人
    員依據其各項紀錄、資料及觀察勒戒期間之行為表現，加以
    評分。在勒戒人入所4至6週後，可再做一次評估以做必要之
    評分修正。每一大項皆有靜態因子與動態因子。先以靜態因
    子分數評分，靜態因子分數總分在60分（含）以上為『有繼
    續施用毒品傾向』；60分以下，與動態因子分數相加，如果
    總分在60分（含）以上，為『有繼續施用毒品傾向』」，又評
    估標準紀錄表及說明手冊中「前科紀錄與行為表現」之第1
    題及第3題之計分方式修正如下(餘無修正)：㈠第1項「毒品
    犯罪相關司法紀錄」：計分方式修正為每筆(次)5分，總分
    上限為10分；㈡第3項「其他犯罪相關紀錄」：計分方式修正
    為每筆(次)2分，總分上限為10分。是被告有無「繼續施用
    毒品傾向」，係依具體個案之臨床實務及相關事證等情綜合
    判定，有其相當之專業依據及標準，且涉及專門醫學，又衡
    酌強制戒治之目的，係為協助施用毒品者戒斷毒品之心癮及
    身癮所為之一種保安處分類型，而該評估標準係將與判斷有
    無繼續施用傾向之相關因素加以列舉及量化，適用於每一位
    受觀察、勒戒處分之人，具一致性、普遍性、客觀性，以利
    執法者判定受勒戒人有無繼續施用毒品傾向，倘其評估由形
    式上觀察，無擅斷或濫權等明顯不當情事，法院應予尊重。
四、經查：
  ㈠本件抗告人前因施用第二級毒品，經臺灣新竹地方法院以111
    年度毒聲字第645號裁定送勒戒處所觀察、勒戒，而於111年
    10月12日送法務部○○○○○○○○附設勒戒處所觀察、勒戒後，該
    勒戒處所依據抗告人之前科紀錄與行為表現、臨床評估、社
    會穩定度等3大項因素（每1大項均有靜態因子與動態因子）
    進行評估，其中：（⒈前科紀錄與行為表現部分合計為30分
    ：⑴靜態因子分數：①毒品犯罪相關司法紀錄為「有，12筆」
    （每筆5分，上限10分），計10分；②首次毒品犯罪年齡為「
    20歲以下（10分）」，計10分；③其他犯罪相關紀錄為「有
    ，12筆」（每筆2分，上限10分），計10分；④入所時尿液毒
    品檢驗為「無藥物反應」，計0分，以上合計為30分。⑵動態
    因子分數：所內行為表現為0分。⒉臨床評估部分合計為24分
    ：⑴靜態因子分數：物質使用行為中①多重毒品濫用為「有，
    種類：海洛因、安非他命」，計10分；②合法物質濫用為「
    無（0分）」，計0分；③使用方式為「無注射使用（0分）」
    ，計0分；④使用年數為「超過1年（10分）」，計10分，以
    上合計為20分。⑵動態因子分數：①精神疾病共病（含反社會
    人格）為「無」，計0分；②臨床綜合評估（含病識感、動機
    、態度、就醫意願）為「中度」，計4分，以上合計為4分。
    ⒊社會穩定度部分合計為10分：⑴靜態因子分數：①工作為「
    無業」，計5分；②家人藥物濫用為「無」，計0分。⑵動態因
    子分數：①入所後家人是否訪視為「無」，計5分；②出所後
    是否與家人同住為「是」，計0分。以上合計總分為64分（
    靜態因子55分，動態因子9分），經評定認抗告人為「有繼
    續施用毒品傾向」之情事，有法務部○○○○○○○○附設勒戒處所
    111年11月14日新戒所衛字第11107011210號函檢附「有無繼
    續施用毒品傾向證明書」及「有無繼續施用毒品傾向評估標
    準紀錄表」各1紙附卷可考（見毒偵字第3149號卷第55至57
    頁）。而前述綜合判斷之結果，係該勒戒處所相關專業知識
    經驗人士於抗告人觀察、勒戒期間，依其本職學識就抗告人
    之前科紀錄與行為表現、臨床評估及社會穩定度等因素所為
    之綜合判斷，具有科學驗證所得之結論，且由形式上觀察，
    並無擅斷或濫權等明顯不當之情事，自得資為判斷抗告人有
    無繼續施用毒品傾向之證明。又毒品危害防制條例所規定之
    觀察、勒戒或強制戒治處分，其立法意旨在幫助施用毒品者
    戒除毒癮，該處分之性質非為懲戒行為人，而係為消滅受處
    分人再次施用毒品之危險性，目的係在戒除行為人施用毒品
    身癮及心癮之措施，且強制戒治係導入療程之觀念，針對行
    為人將來之危險所為預防、矯治措施之保安處分，以達教化
    與治療之目的，可謂刑罰之補充制度，從而毒品危害防制條
    例本身所規定之強制戒治等保安處分，雖兼具自由刑之性質
    ，卻有刑罰不可替代之教化治療作用；是該條例第20條第2
    項，係屬強制規定，只需觀察、勒戒後，經評定受觀察、勒
    戒人有繼續施用毒品傾向者，檢察官即應聲請法院裁定令入
    戒治處所施以強制戒治。本件抗告人既有施用第二級毒品之
    事實，並由臺灣新竹地方法院裁定送勒戒處所執行觀察、勒
    戒後，經法務部○○○○○○○○附設勒戒處所依個案之臨床實務及
    具體事證，專業評估判定抗告人為「有繼續施用毒品傾向」
    ，尚未戒除毒癮，則為降低其再次施用毒品之危險性，自有
    依法施以強制戒治之必要。從而，原裁定據此裁定抗告人令
    入戒治處所施以強制戒治，其期間為6個月以上，至無繼續
    強制戒治之必要為止，但最長不得逾1年，經核於法並無不
    合。
  ㈡抗告意旨固稱其因案已在監獄執行1年10月餘，尚有6年多刑
    期待執行，於臺北監獄亦參與戒毒班課程，原裁定未予考量
    即認抗告人仍有施用毒品傾向云云。然查，抗告人另案徒刑
    之執行，至多僅可認其於服刑期間無機會施用毒品，尚無從
    據以推論抗告人有無繼續施用毒品之傾向，而毒品危害防制
    條例所規定之觀察、勒戒或強制戒治處分，其立法意旨在幫
    助施用毒品者戒除毒癮，該處分之性質非為懲戒行為人，而
    係為減消行為人再次施用毒品之危險性，目的係在戒除行為
    人施用毒品身癮及心癮之措施，故觀察、勒戒之執行，其重
    點在「評估」應否受強制戒治以治癒毒癮之可能性，並依其
    結果有不起訴處分之處遇。本件抗告人於執行觀察、勒戒期
    間，既經專業評估有繼續施用毒品傾向，依前開說明，依法
    有再施以強制戒治之必要，此與抗告人另案在監執行期間或
    所剩殘刑之長短無涉，且抗告人所稱其在監有參與戒毒班課
    程縱屬實情，然此究非正規完整之機構內處遇措施，無法等
    同於強制戒治處分，自不能據為免予執行強制戒治之理由。
　㈢至抗告意旨另指其向評估人員告知已戒掉第一級毒品10多年
    ，然原裁定記載本件被告所為係施用第一級、第二級毒品，
    顯見評估人員所作評估文書與事實不符乙節。惟查，原裁定
    理由欄三末段固記載「…本件被告所為施用第一級、第二級
    毒品之行為」等語，然該理由欄三首行已明載「查被告因施
    用第二級毒品犯行…」等語，參以本件檢察官聲請書亦敘明
    係以抗告人施用第二級毒品而聲請裁定強制戒治，可知原裁
    定上開理由欄三末段之記載應係誤寫，且此情對於原裁定之
    結論並無影響。又本件抗告人固無施用第一級毒品，而上開
    有無繼續施用毒品傾向證明書於多重毒品濫用欄則記載為「
    有，種類：海洛因、安非他命」，並計10分，然參諸卷附修
    正後之「有無繼續施用毒品傾向評估標準評分說明手冊」關
    於「多重毒品濫用」之評分標準，係以「曾」有二種或二種
    以上毒品施用經驗者為10分，除本次勒戒之毒品外，無其他
    毒品使用經驗者為0分。而抗告人之抗告狀已自承戒掉第一
    級毒品等語，且其曾因施用第一級毒品案件經法院判處罪刑
    確定，有本院被告前案紀錄表在卷可參，足見抗告人確曾有
    二種毒品施用經驗之情形，則抗告人上開有無繼續施用毒品
    傾向證明書關於多重毒品濫用之記載及評分等項，亦係依前
    開評分標準所為，核無違誤。稽此，抗告意旨上開所指各節
    ，均非足取。
  ㈣綜上所述，原審依檢察官聲請，依毒品危害防制條例第20條
    第2項之規定，裁定抗告人令入戒治處所施以強制戒治，其
    期間為6個月以上，至無繼續強制戒治之必要為止，但最長
    不得逾1年，於法並無不合。抗告意旨徒以前詞指摘原裁定
    不當，請求撤銷原裁定，為無理由，應予駁回。
據上論斷，應依刑事訴訟法第412條，裁定如主文。
中　　華　　民　　國　　111 　年　　12　　月　　16　　日
                  刑事第二十二庭審判長法  官  蔡廣昇
                                      法  官  許文章
                                      法  官　葉韋廷
以上正本證明與原本無異。
不得再抗告。
                                      書記官　李逸翔
中　　華　　民　　國　　111 　年　　12　　月　　16　　日